【裁判字號】    96,簡上,112
【裁判日期】    970428
【裁判案由】    給付工程款
【裁判全文】
臺灣嘉義地方法院民事判決             96年度簡上字第112號
上  訴  人  本川營造有限公司
法定代理人  甲○○
訴訟代理人  丙○○
被上訴人    行政院農業委員會林務局嘉義林區管理處
法定代理人  乙○○
訴訟代理人  蔡碧仲律師
            陳怡禎律師
上列當事人間請求給付工程款事件，上訴人對於中華民國96年10
月3日本院嘉義簡易庭96年度嘉簡字第495號第一審判決提起上訴
，本院於中華民國97年4月14日言詞辯論終結，判決如下：
    主  文
上訴駁回。
第二審訴訟費用由上訴人負擔。
    事實及理由
一、本件上訴人之主張除與原判決記載相同者，茲引用之外，補
    稱：
（一）上訴人承攬被上訴人行政院農業委員會林務局嘉義林區管
      理處發包之「奮起湖段內隧道改善工程」（下簡稱系爭工
      程），兩造並於民國93年9月10日簽訂工程採購契約（下
      簡稱系爭契約），嗣系爭工程於94年4月15日之初驗記錄
      ，雖然於「初驗經過」一欄前述：1、依據本處嘉秘字第0
      945250352號函初驗範圍為94年3月23日部分終止契約，實
      際數量初驗，卻於「改善、拆除、重作、退貨、換貨之期
      限」一欄紀錄：1、隧道內道碴復原，並整理至有土溝形
      狀，以利隧道之排水，道碴試驗報告未送。2、管線固定
      架上之水管，有部分漏水須修復。4、上列缺失請立即改
      善並限期94年4月21日前改善完妥報處複驗。被上訴人既
      有此要求，已背離終止契約，上訴人原已無繼續施作之權
      利及義務，惟上訴人如有不從，系爭工程初驗將無法獲得
      被上訴人同意複驗完成合格，上訴人迫於無奈，依紀錄指
      示辦理；又於94年4月25日初驗記錄（複驗）中2、依合約
      書、圖丈量‥‥准予初驗，於〔初驗經過〕一欄記錄：3
      、檢附‥‥，道碴材料試驗證明文件合格。系爭工程始得
      再經過94年5月20日正式驗收，94年6月1日正式驗收（複
      驗）順利完成全部驗收程序，上述驗收紀錄均為終止契約
      以外，被上訴人所要求事項。
（二）系爭工程初驗紀錄，雖有加註初驗範圍，為94年3月23日
      終止契約等語，且有上訴人法定代理人或其他工地負責人
      林恆江簽名、用印確認，原審據此認定系爭工程經驗收合
      格部分僅為94年3月23日前施作部分。此與事實有違，驗
      收記錄要求用印簽章，廠商僅能配合，無從拒絕，理由係
      承包商謙卑有難言之處；又系爭工程之監工日報表，自94
      年3月24日起施工項目之完成數量均為零，回顧整個工程
      驗收完成面，係為原契約所有工程項目，現場道碴施工清
      換前後及管線固定架施工前後相片對照，即可見一斑，無
      非被上訴人另有再自行施作，可求證被上訴人由何人施作
      ，如為上訴人施作，監工日報表施工項目何來均為零，難
      不為逼迫工地負責人簽名，則有違公理合法。
（三）被上訴人已於94年3月24日起監工日報表，皆於重要事項
      紀錄欄記載：「已於94年3月23日起要求承包商自3月24日
      起停止施工，持續施工之部分將不予計價，且須將工地現
      場回復原貌，廠商仍強行施工」等文字，即確認上訴人就
      系爭工程並無繼續施工之權利及義務，被上訴人亦無受領
      及給付報酬之義務，然被上訴人為何於終止契約後，卻在
      初驗及複驗中要求上訴人依原契約所有相關之證明文件，
      道碴整理復原與管線固定架之水管修復，被上訴人既有要
      求上訴人施作之權利，上訴人亦有請求相對給付之報酬權
      利，應屬於法有據。被上訴人竟以初驗紀錄列有初驗範圍
      自94年3月23日部分終止契約，依現場實作數量初驗等語
      ，即否定驗收全部之事實而混淆視聽，僅以一句之詞，要
      上訴人概括承受所有施作，放棄應有之權利，顯違反民法
      第492條之規定。
（四）被上訴人所提94年3月13日、14日兩日之監工日報表紀錄
      ，均各有估報道碴17立方公尺，共計34立方公尺道碴進入
      現場，實據均已超出原契約隧道內道碴添鋪數量35立方公
      尺以上，該道碴係系爭工程終止契約外之工項，即原契約
      中未給付工程款，94年3月1日前監工日報表記錄，管線固
      定架原契約539組，完成441組，未完成98組，材料均1次
      訂購完成製作始進場，顯然系爭工程應備材料在94年3月2
      3日終止契約前均已全部進場，就因終止契約之故，兩造
      紛爭立場各有不同所致。而現場鐵路軌道已呈現凹凸不平
      現象，阿里山火車又經常發生重大事故，如依被上訴人函
      告終止契約，鐵路軌道因終止停頓施工任其放置不理發生
      火車意外事故，責任如何釐清，被上訴人將以道碴復原為
      由，責任推給上訴人，上訴人基於工程上之必須、必要性
      與安全性考量，依合約清換道碴完成82公尺，管線固定架
      部分已裝設在隧道內襯牆上，剩餘98組部分半完成懸掛不
      整，每天火車行使往來安全堪慮，不得不完成，亦是必要
      完成，以防事後發生火車意外事故，上訴人基於工程必要
      性與村民使用水之權利，將隧道內全部管線固定架539組
      施作完整，經被上訴人於驗收中要求上訴人提出終止契約
      外之證明文件，又要求終止契約外改善等事，依上述施工
      前後均有相片為證，不能僅以上訴人之論述而判定。
（五）對於被上訴人抗辯所為之陳述：
   1、有照片證明於終止契約後，上訴人仍有施作，且被上訴人
      於94年4月15日及4月25日均要求上訴人詳列、提報道碴試
      驗報告、固定架上之水管、有部分漏水需修復等，被上訴
      人既有此要求，已背離終止租約，上訴人當有請求給付報
      酬之權利，如無施作換碴，被上訴人要求索取道碴實驗報
      告作何用？關於換道碴部分不須要被上訴人配合亦可更換
      道碴，之前上訴人做過5件工程皆不需把枕木拿掉，且採
      用原契約所列道碴數量施工，否則幾十立方公尺道碴如何
      能依被上訴人所稱全部清換之作業，被上訴人係將自製定
      型化契約強辭辯稱。關於施工說明書之第16、17、21點說
      明都是被上訴人自製條文，在上訴人作工程時，被上訴人
      從未提出，由於道碴清除證明是終止契約後要求的，所以
      原來承攬契約並無終止，上訴人是按照原來契約所施工。
   2、從上訴人提出照片中明顯顯示施工前、施工中及施工完成
      三階段隧道內鐵路道床狀況，系爭工程自94年4月1日完工
      ，經94年4月15日、25日初驗、5月20日正式驗收，在97年
      2月13日鈞院現場履勘時現場鐵路道床又髒亂不堪，被上
      訴人卻認定上訴人均未重新清換添舖道碴，實則3年間被
      上訴人已經至少發包2件工程以上，任何1件工程施工所需
      用材料，必須先行堆置在系爭工程隧道口東處，再經由鐵
      路鈑車載運至各施工區內使用，致有些材料會於載運途中
      遺落在系爭工程隧道內之鐵路道床上，從97年2月13日履
      勘當天尚有一件排水溝未完成，位於系爭工程範圍內，難
      得一見施工中髒亂現象，與上訴人於94年5月20驗收時拍
      攝照片對照，可知上訴人確有換道碴添舖之事實。從被上
      訴人在原設計圖、施工說明書並無標示清換位置在何處及
      道碴添鋪標準圖，卻藉將施工說明第16條規定「在同一..
      」，第11條規定「道碴夯實前.. 」，第21條規定「...
      」，提出不符邏輯之謊言，無非欲拒付工程款之託詞。
（六）除援用原審所提證據外，並提出系爭工程承攬契約書中廠
      商投標清單影本、94年4月15日初驗紀錄影本、94年4月25
      日初驗紀錄（複驗）影本各1份、監工日報表3份、招標公
      告2份、隧道平面示意圖、隧道斷面圖1份、承包隧道改善
      工程資料5份、相片共計18張為證。
二、被上訴人之抗辯，除與原判決記載相同者，茲引用之外，補
    稱：
（一）系爭工程施工範圍為森林鐵路第33號隧道，上訴人終止契
      約後未施作完畢部分，因不影響鐵路行進安全，被上訴人
      未即重新發包，擬俟附近隧道工程如有發包時，併入該項
      工程發包。96年初，第32號隧道發包時，被上訴人原欲一
      併發包，惟因超出預算，不得不將33隧道之未完成工程刪
      減，是系爭工程未完成部分仍未重新發包。被上訴人終止
      契約後，未予計價之工項有「管線固定架98組」、「隧道
      內道碴清換」、「隧道內道碴添舖」三項，其中道碴清換
      及添舖上訴人並未施作，迄97年2月13日至現場履勘時，
      系爭工程範圍隧道均未重新清換並添舖道碴，上訴人主張
      業已施作完畢，應由其負舉證責任。
（二）又上訴人實不可能於無被上訴人之配合下，獨力完成道碴
      清換及添舖工作，因系爭工程施工說明書第16條規定：「
      在同一清換地點施工時，應以30至50公尺為一階段，完妥
      應即連絡裝運新道碴進行舖設，並聯絡道班人員，隨即夯
      實‥‥」、第17條規定：「道碴夯實前應將墊木取出，道
      碴添舖時主軌與護軌內之道碴必須取出」、第21條規定：
      「墊木須裝設在枕木下8公分，以預防清除道碴後在未舖
      設前影響行車安全‥‥」，是上訴人如欲進行道碴清換及
      添舖工作，必須聯絡被上訴人人員協助，將鐵軌架起，先
      將舊有道碴清出（含枕木下方、主軌與護軌內之道碴），
      之後由被上訴人之道班人員將舊有枕木抽出，更換新枕木
      ，並於鐵軌下方裝設墊木墊高鐵軌，以利上訴人將道碴填
      入枕木下方，上訴人填入道碴後，被上訴人之道班人員即
      以機器將新道碴夯實，道碴清換及添舖工作方屬完成，故
      上訴人絕無可能於無被上訴人之同意及配合下，強行完成
      該項工作。
（三）被上訴人要求上訴人提出道碴報告，係驗收人員疏失，不
      知道已經未叫上訴人施工，但由於上訴人有買道碴所以才
      要試驗報告，且換道碴須要被上訴人配合，要把枕木拿起
      來才能換新，再者，被上訴人並未要求上訴人繼續施工，
      係因為上訴人在94年3月13日及14日都有載道碴進入現場
      ，所以才要求上訴人提出報告，被上訴人終止契約後有要
      求上訴人不要施工，否則不予計價。
（四）除援用原審所提證據外，並提出系爭工程施工補充說明書
      節本1份、其他隧道工程施工照片12張等為證。
三、本件上訴人於原審聲明：(1)被上訴人應給付上訴人205,322
    元及自94年6月1日起至清償日止，按年息5%計算之利息。(2)
    願供擔保為假執行宣告之判決。被上訴人則於原審聲明：上
    訴人之訴駁回。嗣經原審判決駁回上訴人之請求，茲上訴人
    不服提起上訴，聲明為：(1)原判決廢棄。(2)被上訴人應給付
    上訴人205,322元及自94年6月1日起至清償日止，按年息5%
    計算之利息。(3)第一、二審訴訟費用均由被上訴人負擔。被
    上訴人則聲明：(1)上訴駁回。(2)第二審訴訟費用由上訴人負
    擔。
四、本件經依民事訴訟法第436條之32第2項、第463條、第270條
    之1第1項第3款規定，整理並協議簡化爭點為：
（一）兩造不爭執之事項：
   1、上訴人承攬被上訴人發包之系爭工程，兩造於93年9月10
      日簽訂系爭契約，約定工程總價為7,143,800元，履約期
      限自93年9月20日起120日曆天。
   2、被上訴人已給付上訴人工程款6,957,052元；尚餘工程款1
      86,748元及履約保證金18,574元未給付。
   3、於94年1月31日下午6時許，因上訴人於工地現場使用機動
      小台車載運棄土，控制失當溜逸，撞傷訴外人即被上訴人
      工作人員曹金龍，造成曹金龍左腿斷殘。
   4、被上訴人於94年3月22日以嘉秘字第0945250352號函，向
      上訴人為終止系爭契約之意思表示，上訴人並已於同年3
      月25日收受該函，則系爭契約於94年3月25日已合法終止
      。
   5、終止系爭契約後，上訴人就系爭工程尚有「管線固定架98
      組」、「隧道內道碴清換」、「隧道內道碴添舖」等3項
      工程未施作。
（二）兩造爭執事項：
   1、上訴人是否於終止契約即94年3月23日後仍就系爭工程尚
      未完工之部分即「管線固定架98組」、「隧道內道碴清換
      」、「隧道內道碴添舖」等3項繼續施工？該部分工程有
      無完成？
   2、若有施作，被上訴人是否即應依契約給付此部分之工程款
      及履約保證金？
五、茲就上開爭點，析述本院得心證之理由如下：
（一）按系爭契約第1條第1款約定：契約本文、附件及其變更或
      補充及依契約所提出之履約文件或資料，均屬契約之一部
      ，第21條第1項第12款則約定：廠商履約有契約規定之其
      他情形者，機關得以書面通知廠商終止契約之部分或全部
      ，且不補償廠商因此所生之損失，再系爭契約之施工說明
      書第11條規定：鐵路施工時嚴禁承商行駛機動小台車，此
      有系爭契約書及施工說明書在卷可按。查上訴人於94年1
      月31日下午6時許，在施工時使用機動小台車造成工作人
      員受傷乙節，為兩造所不爭執，而依系爭契約第1條第1款
      之約定，施工說明書應屬系爭契約之一部，是上訴人既已
      違反施工說明書第11條之規範，於施工時行駛機動小台車
      ，則被上訴人自得依系爭契約第21條第1項第12款之約定
      ，以書面通知上訴人終止契約之部分。準此，被上訴人於
      94年3月22日以嘉秘字第0945250352號函，向上訴人為終
      止系爭契約之意思表示，上訴人並已於同年3月25日收受
      該函（見原審96年6月5日言詞辯論筆錄），是系爭契約於
      94年3月25日已合法終止乙情，應堪認定。
（二）按當事人主張有利於己之事實者，就其事實有舉證之責任
      ，民事訴訟法第277條定有明文。上訴人主張其已將系爭
      工程全部施作完畢，並提出驗收紀錄影本共3份為證，惟
      查：
   1、94年4月15日初驗記錄之〔初驗經過〕欄已明確記載：「1
      、依本處嘉秘字第0945250352號函初驗範圍為94年3月23
      日部分終止契約止實作數量初驗」等語，且同年4月25日
      初驗記錄之〔初驗經過〕欄亦明確記載：「1、依本處嘉
      秘字第0945250352號函初驗範圍為94年3月23日部分終止
      契約止，依現場實作數量初驗」，又依同年5月20日驗收
      紀錄之〔初驗經過〕欄記載：「1、依據初驗部分再予核
      對」等語，依94年6月1日之驗收紀錄則記載：「1、本工
      程經94年4月15日、25日兩次初驗部分完成合格，再經94
      年5月20日正式驗收不合格，請予改善，再經94年6月1日
      改善後合格。‥‥5、准予驗收。（終止契約前之部分）
      」，且均經上訴人法定代理人或其工地負責人林恆江簽名
      、用印確認等情，有系爭工程94年4月15日、94年4月25日
      、94年5月20日、94年6月1日之驗收紀錄影本共4份附卷可
      稽，足見系爭工程經驗收合格之部分，僅為94年3月23日
      前施作之部分無訛。
   2、至94年4月15日及同年月25日之初驗記錄固分別記載：「1
      、隧道內道碴復原，並整理至有土溝形狀，以利隧道之排
      水，道碴試驗報告未送。2、管線固定架上之水管，有部
      分漏水須修復。3、兩處橫溝支撐木損壞需修理恢復原狀
      。4、上列缺失請立即改善並限期94年4月21日前改善完妥
      報處複驗。」、「3、檢附‥‥，道碴材料試驗證明等文
      件合格。」等語，姑不論上開驗收報告如此記載，是否被
      上訴人有意指示上訴人於系爭契約終止後，仍就前開未完
      工之「管線固定架98組」、「隧道內道碴清換」、「隧道
      內道碴添舖」等3項工程繼續施工？惟系爭契約已於94年3
      月25日合法終止乙情，已見前述，是上訴人於明知系爭契
      約已終止之情況下，自有就終止契約後未完成之工程停止
      繼續施工之義務，且其若對上開驗收紀錄有疑問，抑或係
      認上開驗收紀錄內之記載係被上訴人指示其就未完成之工
      程繼續施工，則其自應向被上訴人反應，或要求與被上訴
      人就前開未完成之工程部分重新簽約，以保障自身之權益
      ；況上開驗收紀錄亦無被上訴人於終止契約後，仍要求上
      訴人就上開未完成部分繼續施作之明文，實難認兩造有就
      系爭工程未完工之部分繼續由上訴人施工之合意，而認係
      系爭契約之延續或兩造重新簽訂一承攬契約，是前揭驗收
      紀錄縱有上述記載，亦難認係被上訴人要求上訴人就終止
      契約後未完工之「管線固定架98組」、「隧道內道碴清換
      」、「隧道內道碴添舖」等3項工程繼續施工之依據。至
      上訴人另以安全問題為其於終止契約後繼續施工之考量，
      如係屬實，固值稱許，然此亦係終止契約後其應與被上訴
      人反應及要求釋疑之問題，尚難執此即謂其繼續施工可未
      得被上訴人之同意，而仍得依原承攬契約向被上訴人求償
      。
   3、再者，前揭終止契約後未完工之「管線固定架98組」、「
      隧道內道碴清換」、「隧道內道碴添舖」等3項工程，其
      中「管線固定架98組」之工程目前已完工乙情，業經本院
      勘驗現場屬實，有本院97年2月13日勘驗筆錄在卷可按，
      是雖被上訴人爭執不知該工程係由何人完成，然上訴人所
      言上開「管線固定架98組」之工程確係於終止契約後完成
      乙節，應非子虛；而兩造就「隧道內道碴清換」、「隧道
      內道碴添舖」等2項未完成工程之施工過程、看法明顯不
      一，是上述2項工程現是否已完工，兩造互有爭執；參以
      系爭工程自94年3月24日起之監工日報表，皆於重要事項
      紀錄欄記載：「已於94年3月23日起要求承廠自3月24日起
      停止施工，持續施工之部分將不予計價，且須將工地現場
      回復原貌，廠商仍強行施工」等文字，此有監工日報表影
      本附於原審卷可稽，且系爭契約既已於94年3月25日合法
      終止，是上訴人就系爭工程並無繼續施作之權利及義務，
      均如前述，是本院認縱或上開3項工程，上訴人確均於終
      止契約後已完成，然遍觀全卷，上訴人不惟未提出終止契
      約後被上訴人仍有要求上訴人繼續施工之證明，亦未提出
      終止契約後，被上訴人仍有就上開3項工程驗收之記錄證
      明，則被上訴人即無受領及給付報酬之義務，自無須給付
      此部分之工程款及履約保證金。至上訴人若確於終止契約
      後，將上開3項工程完工，其可否另依其他請求權基礎向
      被上訴人求償，乃另一法律問題，非本院所得審究之範圍
      ，附此敘明。
六、綜上所述，上訴人前述所辯均不可採，其於終止契約後既無
    繼續施作之權利及義務，被上訴人亦無給付工程款之義務；
    從而，上訴人依據承攬契約之法律關係，請求被上訴人給付
    205,322元，及自94年6月1日起至清償日止，按年息5%計算
    之利息，為無理由，應予駁回。原審為上訴人敗訴之判決，
    經核於法並無不合。上訴人上訴意旨仍執前詞指摘原判決不
    當，求予廢棄改判，為無理由，應駁回其上訴。
七、本件事證已臻明確，兩造其餘之攻擊防禦方法及舉證，經本
    院斟酌後，認為均不足以影響本判決之結果，自無逐一詳予
    論駁之必要，併此敘明。
八、據上論結，本件上訴為無理由，依民事訴訟法第436條之1第
    3項、第463條、第449條第1項、第78條，判決如主文。
中    華    民    國    97    年    4    月    28    日
               民事第一庭  審判長法  官  林世芬
                                 法  官  李文輝
                                 法  官  黃仁勇
以上正本係照原本作成。
本判決不得上訴。
中    華    民    國    97    年    4    月    28    日
                                 書記官  孫靜芳


司法院資訊處製作；財團法人民間司法改革基金會備份。
